【裁判字號】    89,上訴,1992
【裁判日期】    890829
【裁判案由】    偽造有價證券等
【裁判全文】
臺灣高等法院臺中分院刑事判決                  八十九年度上訴字第一九九二號
    上  訴  人  甲○○
    即  被  告
    選任辯護人  李東炫
右上訴人因偽造有價證券等案件，不服臺灣台中地方法院八十九年度訴字第一七四二
號中華民國八十九年八月二十九日第一審判決（起訴案號：臺灣台中地方法院檢察署
八十九年度偵字第九三七八號），提起上訴，本院判決如左：
      主  文
原判決關於偽造有價證券部分撤銷。
甲○○共同連續意圖供行使之用，而偽造有價證券，處有期徒刑參年陸月，偽造之「
黃祥讚」印章壹顆及如附表編號一至八所示之支票捌張，均沒收。
其他上訴駁回。
      事  實
一、甲○○於民國（下同）八十五年十一月間某日，在台中市○○○街路上拾獲黃祥
    讚所遺失尚可使用之空白支票共二十五張後（該支票為黃祥讚所有，於八十四年
    六月十五日，在台中市○○路旁自用小客車內，遭不詳姓名者所竊取後遺失），
    竟意圖為自己不法之所有，將之侵占入己（此部分追訴權時效已完成，詳如後述
    ）；嗣為謀圖利，竟另行起意，與乙○○（業經本院另案判處有期徒刑三年四月
    確定在案）共同基於意圖供行使之用之概括犯意聯絡，先由甲○○委由不知情之
    已成年刻印工人偽刻「黃祥讚」之印章一顆後，再自八十五年十一月底起，在台
    中市○○路八八號二樓，連續將上開空白支票中如附表編號一至八所示之支票八
    張之發票人欄，蓋上上開偽造之黃祥讚印章後，分別於八十五年十一月底及八十
    六年一月間，以每張新台幣（下同）五千元之代價，分二次將該八張金額及日期
    尚未填載之支票售予乙○○（即先於八十五年十一月底出售如附表編號一至四所
    示四張，再於八十六年一月間出售如附表編號五至八所示四張）；乙○○於八十
    五年十一月底取得如附表所示編號一至四所示空白支票之翌日，即在台中市○○
    路八八號一樓其租用處，將該四張支票分別偽填如附表一至四所示之金額及發票
    日期，以完成偽造後，甲○○與乙○○偕同於八十五年十二月上旬，持往桃園縣
    蘆竹鄉○○路○段金德利機械公司，交予不知情之侯國進，用以抵償乙○○積欠
之債務。又乙○○於八十六年一月間取得如附表編號五至八所示空白支票之翌日
    ，在上開英士路八十八號一樓其租用處，分別偽填如附表五至八所示之發票日期
    及金額，以完成偽造後，分四次先後持往台中市○○街六○－四號等處，向不知
    情之賴張雲、蔡麗萍、楊正吉、賴江蔭等四人購買貨品或消費付帳或調借現款（
    詳如附表編號五至八號所示）。嗣上開支票陸續經提示，均因黃祥讚已辦理掛失
    空白支票及發票人簽章不符等理由退票，始查知上情。
二、案經本院函送臺灣臺中地方法院檢察署檢察官偵查起訴。
    理  由
壹、有罪部分：
一、訊據上訴人即被告（以下簡稱為被告）甲○○坦承於右揭時地有拾獲上開二十五
    張空白支票之事實不諱，惟矢口否認有偽造有價證券之犯行，辯稱：伊拾獲上開
    二十五張空白支票後均放置在辦公室之抽屜內，翌日伊要去處理時發現該支票中
    有上開八張被使用出去，後來法院傳伊去作證時，伊始知該八張支票係被乙○○
    拿去使用，至被害人黃祥讚之上開印章並非伊去偽刻的，附表所示之八張支票亦
    非伊出售給乙○○的云云。經查右揭空白支票二十五張確係被害人黃祥讚所遺失
    ，業據被害人黃祥讚指訴綦詳（見調閱之一一六五五號偵查卷第四頁至第七頁及
    一二三一三號偵查卷第二十一頁），並有掛失止付票據提示人資料查報表一份在
    卷可按（見上開一一六五五號偵查卷第十四頁反面）。次查同案被告乙○○於臺
    灣臺中地方法院檢察署八十六年度偵字第一一六五五、一四一四九號案件偵查中
    亦供稱：「上開支票是我向被告甲○○以每張五千元之代價所購買，且已蓋上發
    票人章，而被告亦知悉我須支票用以向不知情之侯國進償債，且亦曾與我一同前
    往侯國進位於桃園縣蘆竹鄉之公司持上開支票還款，其他四張支票也是我分別持
    向賴張雲等人購貨、消費付賬、調借現款」等情不諱（見調閱之上開一二三一三
    號偵查卷第廿六頁、一一六五五號偵查卷第廿三、廿四頁，六三六０號偵查卷第
    廿三頁、三二○六號偵查卷第三頁），復於本件原審審理中到庭證稱：「該八張
    支票係被告甲○○給我的，他於八十五年十一月先給我四張，那四張是借我的，
    他交給我當時就已蓋好發票人黃祥讚之印文，金額及日期均是我自己填寫的，他
    是在台中市○○路八八號一樓交給我的，其餘四張是在八十六年一月間交給我的
    ，交給我時也已蓋好發票人黃祥讚之印文，金額及日期均是我自己填寫的，我不
    知道他的票何來，我拿他的票是為了付貨款及欠人之債務用的，他交給我時，跟
    我說這些支票之日期及金額要我自己填，‧‧‧，其中四張交給侯國進，另外四
    張分別交給賴張雲、蔡麗萍、楊正吉、賴江蔭，我所填寫之金額及時間均如前案
    判決附表所載，而交給侯國進的那四張票，被告甲○○有跟著一起去，被告甲○
    ○亦知道我借這些票均是為償還債務及給付貨款用的」等語（見原審卷第三十頁
    至第三十一頁），另證人侯國進於原審八十六年度訴字第一六九二號案（乙○○
    行使偽造有價證券案）審理中亦證稱：「被告甲○○與乙○○一同至我桃園縣之
    公司交予我」等語（見該刑事卷第九十二頁至第九十三頁），而被告於本件原審
    審理中對確曾與乙○○共同前往桃園找侯國進之事亦不否認（見原審卷第三十一
    頁），另同案被告乙○○於上開八張支票偽造完成後，確先後分別持向被害人賴
    張雲等人購貨、消費付賬、調借現款等情，亦據被害人賴張雲、蔡麗萍、楊正吉
    、賴江蔭分別於警訊及偵查中指訴明確（見調閱之上開一一六五五號偵查卷第八
    頁至第十一頁、第二十三頁、六三六０號偵查卷第二十二頁、第四十頁反面至第
    四十一頁、三二０六號偵查卷第五頁），此外復有卷附之上開乙○○行使偽造有
    價證券案中之支票及退票理由單等影本可證（見調閱之上開偵查卷）。又同案被
    告乙○○確因參與本件偽造有價證券因而經本院判處有期徒刑三年四月，亦有本
    院八十八年度上訴字第八０號刑事判決一份在卷足稽（見本院卷第十五頁至第二
    十一頁），是被告確有拾獲上開黃祥讚所有之支票二十五張，並偽造黃祥讚之印
    章，而蓋於上開八張空白支票，並與乙○○基於犯意聯絡，而交付由乙○○填載
    金額、日期行使甚明，被告上開所辯，顯係卸責之詞，不足採信。至同案被告乙
    ○○嗣於另案審理及本院審理中雖改稱：支票係向甲○○借的，以前所供向其購
    買的並非實情，如附表編號一至四所示之支票係被告交給侯國進的等語，惟案重
    初供，本院認應以乙○○於上開案件偵查時所供較為可採，其此部分所供無非事
    後避就之詞，並不足取。是罪證明確，被告之犯行堪以認定。又本院上開八十八
    年度上訴字第八０號刑事判決認上開支票係乙○○單獨所偽造，並無拘束本院之
    效力，併此敘明。
二、按支票為有價證券，被告意圖供行使之用，而偽造有價證券，並持向被害人行使
    ，核其所為係犯刑法第二百零一條第一項之偽造有價證券罪。被告與共同被告乙
    ○○間具有犯意聯絡及行為分擔，均為共同正犯。又被告利用不知情之刻印工人
    偽造被害人黃祥讚之印章，此部分為間接正犯。另其偽造印章係偽造有價證券行
    為之部分行為；其偽造有價證券後，進而行使，該行使行為應為偽造有價證券之
    高度行為所吸收，均不另論罪。被告行使偽造有價證券，當然包含詐欺性質，並
    不另論詐欺取財罪（最高法院二十五年上字第一八一四號、三十一年上字第四０
    九號判例參照）。又其多次偽造有價證券犯行，犯罪構成要件相同，顯係基於概
    括之犯意反覆為之，應依連續犯之規定論以一罪，並加重其刑。原審予以論罪科
    刑，固非無見，惟查原審就被告利用不知情之刻印工人偽造被害人黃祥讚之印章
    部分，疏未論以間接正犯，容有可議。被告上訴意旨仍執前詞，否認犯罪，雖無
    理由，但原判決既有上述可議之處，應由本院將原判決予以撤銷改判。爰審酌被
    告犯罪之動機、目的、手段、本件犯罪之情節係以行使偽造有價證券等方式，行
    詐騙之實，破壞社會經濟秩序及善良風氣，及其偽造支票之張數、犯罪所生之損
    害，犯後之態度等一切情狀，量處如主文第二項所示之刑，以示懲儆。至扣案如
    附表編號五、六、七號所示之偽造支票，及其餘未扣案如附表一至四及八所示之
    偽造支票，並不能證明已滅失，不問屬於犯人與否，均應依刑法第二百零五條之
    規定諭知沒收，且偽造之支票部分既經沒收，其上偽造之印文自不另為沒收之諭
    知，併此敘明。另偽造之黃祥讚印章一顆，並不能證明已滅失，亦應依刑法第二
    百十九條之規定沒收。
貳、免訴部分：
    公訴意旨另以：被告於八十五年十一月間某日，在台中市○○○街路上拾獲黃祥
    讚所遺失尚可使用之空白支票共二十五張後，竟意圖為自己不法之所有，而將之
    侵占入己，因認被告此部分涉有刑法第三百三十七條之侵占遺失物犯行云云。按
    時效已完成者，應諭知免訴之判決，刑事訴訟法第三百零二條第二款定有明文。
    經查被告所犯刑法第三百三十七條第一項之侵占遺失物罪，其最重本刑為罰金五
    百元，依刑法第八十條第五款規定，其追訴權期間為一年，核其行為時即八十五
    年十一月間迄偵查開始時即八十八年十二月間已逾三年，其時效業經完成。原審
    調查後依首開說明，就此部分為免訴之判決，核無違誤。被告此部分上訴意旨空
    口指摘原判決不當，非有理由，應予駁回。
參、被告於本院辯論時經合法傳喚而無正當理由不到庭，爰不待其陳述逕行判決。
肆、據上論斷，應依刑事訴訟法第三百六十九條第一項前段、第三百六十四條、第二
    百九十九條第一項前段、第三百六十八條、第三百七十一條、第二十八條、第五
    十六條、第二百零一條第一項、第二百零五條、第二百十九條，罰金罰鍰提高標
    準條例第一條前段，判決如主文。
本案經檢察官丙○○到庭執行職務。
中      華      民      國    八十九     年      十二     月    二十六  日
                                  臺灣高等法院臺中分院刑事第八庭
                                        審判長法  官  羅  得  村
                                              法  官  林  輝  煌
                                              法  官  劉  榮  服
右正本證明與原本無異。
如不服本判決應於收受送達後十日內向本院提出上訴書狀，其未述上訴之理由者並
得於提起上訴後十日內向本院補提理由書（均須按他造當事人之人數附繕本）。
                                              書記官  林  玉  惠
中      華      民      國    八十九     年      十二     月    二十七  日
附錄本判決論罪科刑之法條：
刑法第二百零一條第一項
意圖供行使之用，而偽造、變造公債票、公司股票或其他有價證券者，處三年以上十
年以下有期徒刑，得併科三千元以下罰金。
刑法第三百三十七條
意圖為自己或第三人不法之所有，而侵占遺失物、漂流物或其他離本人所持有之物者
，處五百元以下罰金。
附表：
┌─┬────┬─────────┬────┬────────┬───┬────┐
│編│付 款 人│票              號│發票日期│面            額│被害人│行使情形│
│號│        │                  │(年月日)│  (新  台  幣)  │      │        │
├─┼────┼─────────┼────┼────────┼───┼────┤
│  │中興商業│                  │        │                │      │持向候國│
│１│銀行台中│ＨＴ0000000│3.16.  │一○○、○○○元│候國進│進清償債│
│  │分行    │                  │        │                │      │務      │
├─┼────┼─────────┼────┼────────┼───┼────┤
│  │中興商業│                  │        │                │      │持向候國│
│２│銀行台中│ＨＴ0000000│2.  │  二○、○○○元│候國進│進清償債│
│  │分行    │                  │        │                │      │務      │
├─┼────┼─────────┼────┼────────┼───┼────┤
│  │中興商業│                  │        │                │      │持向候國│
│３│銀行台中│ＨＴ0000000│2.  │  二○、○○○元│候國進│進清償債│
│  │分行    │                  │        │                │      │務      │
├─┼────┼─────────┼────┼────────┼───┼────┤
│  │中興商業│                  │        │                │      │持向候國│
│４│銀行台中│不詳              │不  詳  │  一五、○○○元│候國進│進清償債│
│  │分行    │                  │        │                │      │務      │
├─┼────┼─────────┼────┼────────┼───┼────┤
│  │中興商業│                  │        │                │      │持向賴張│
│５│銀行台中│ＨＴ0000000│1.  │  九一、二三○元│賴張雲│雲購買鐵│
│  │分行    │                  │        │                │      │材      │
├─┼────┼─────────┼────┼────────┼───┼────┤
│  │中興商業│                  │        │                │      │在蔡麗萍│
│６│銀行台中│ＨＴ0000000│2.15.  │  八○、○○○元│蔡麗萍│經營之卡│
│  │分行    │                  │        │                │      │拉ＯＫ店│
│  │        │                  │        │                │      │消費付款│
├─┼────┼─────────┼────┼────────┼───┼────┤
│  │中興商業│                  │        │                │      │持向楊正│
│７│銀行台中│ＨＴ0000000│2.15.  │  八五、○○○元│楊正吉│吉借款  │
│  │分行    │                  │        │                │      │        │
├─┼────┼─────────┼────┼────────┼───┼────┤
│  │中興商業│                  ││                │      │持向賴江│
│８│銀行台中│ＨＴ0000000│3.5.  │一○九、○○○元│賴江蔭│蔭借款  │
│  │分行    │                  │        │                │      │        │
└─┴────┴─────────┴────┴────────┴───┴────┘
                                                                             Ｉ


司法院資訊處製作；財團法人民間司法改革基金會備份。
